臺灣高等法院民事判決
109年度上字第1333號
上  訴  人  王俊雄  

訴訟代理人  黃文明律師  
上  訴  人  忠義開發工程股份有限公司

法定代理人  宋鳳玲  
訴訟代理人  黃安然律師
上列當事人間請求給付借款事件，兩造對於中華民國109年6月19
日臺灣桃園地方法院108年度訴字第1886號第一審判決各自提起
上訴，本院於110年5月4日言詞辯論終結，判決如下：
    主      文
一、原判決關於駁回王俊雄後開第二項之訴部分及該部分假執行
    之聲請，暨訴訟費用之裁判均廢棄。
二、忠義開發工程股份有限公司應再給付王俊雄新臺幣（下同）
    150萬元，及自民國108年11月5日起至清償日止按年息5%計
    算之利息。
三、忠義開發工程股份有限公司之上訴駁回。
四、第一、二審訴訟費用由忠義開發工程股份有限公司負擔。
五、本判決第二項於王俊雄以50萬元為忠義開發工程股份有限公
    司供擔保後，得假執行；但忠義開發工程股份有限公司如以
    150萬元為王俊雄供擔保，得免為假執行。 　　 
　　事實及理由
一、王俊雄起訴主張：
　　忠義開發工程股份有限公司（下稱忠義開發公司）前因承攬
    之臺北市政府工務局水利工程處（下稱水利處）「北投小油
    坑大屯橋新建工程」（下稱大屯橋工程）無法順利請款，致
    欠資金周轉，而由該公司實際負責人曹永吉（原名曹永，下
    稱曹永吉）於民國95年3月間向伊借款，伊先後於95年3月6
    日匯款新臺幣（下同）150萬元至忠義開發公司帳戶及於95
    年3月間交付現金70萬元予曹永吉，約定於借款後1個月清償
    ，曹永吉並交付伊如附表所示付款人為臺灣銀行士林分行之
    支票2紙以擔保借款清償，惟忠義開發公司迄未清償，爰依
    消費借貸法律關係，請求忠義開發公司返還借款等語。並於
    原審聲明：㈠忠義開發公司應給付王俊雄220萬元，及自起訴
    狀繕本送達翌日起至清償日止按年息5%計算之利息。㈡願供
    擔保請准宣告假執行。【原審判決忠義開發公司應給付王俊
    雄70萬元及自108年11月5日起算之遲延利息，並就該部分為
    准、免假執行之諭知，逾上開範圍之請求，則判決王俊雄敗
    訴。王俊雄、忠義開發公司各就其敗訴部分，全部提起上訴
    。】並於本院上訴聲明：㈠原判決關於駁回王俊雄後開第二
    項之訴部分廢棄。㈡忠義開發公司應再給付王俊雄150萬元，
    及自108年11月5日起至清償日止按年息5%計算之利息。㈢王
    俊雄願供擔保請准宣告假執行。另就忠義開發公司上訴部分
    ，則答辯聲明：上訴駁回。
二、忠義開發公司則以：
　　伊否認有向王俊雄借款，伊於95年4月間財力雄厚，斯時為
    大屯橋工程之承包商，而王俊雄則為水利處就該工程之監工
    ，伊無須向王俊雄借款，況王俊雄僅為月薪數萬元之公務員
    ，如何有數百萬元可借給伊。而匯款與簽發支票原因多端，
    無法證明是伊向王俊雄借款。證人黃楨木證稱王俊雄交付70
    萬元予曹永吉云云，不可採信，縱屬實情，亦係曹永吉個人
    向王俊雄借款，與伊無關等語，資為抗辯。並於本院上訴聲
    明：㈠原判決不利於忠義開發公司部分廢棄。㈡上開廢棄部分
    ，王俊雄於第一審之訴及假執行之聲請均駁回。另就王俊雄
    上訴部分，答辯聲明：㈠上訴駁回。㈡如受不利之判決，願供
    擔保請准宣告免為假執行。
三、本件經整理並與兩造協議簡化爭點後，確認兩造不爭執事項
    如下（見本院卷第294至295、356頁）：
　㈠王俊雄持有附表所示兩張發票人為忠義開發公司之支票（即
    原證1.，見原審卷第7、9頁）。
　㈡王俊雄於95年2月22日向國泰世華商業銀行股份有限公司（下
    稱國泰世華銀行）貸款450萬元（見原審卷第151至157頁）
    。
　㈢王俊雄於95年3月6日自其國泰世華銀行帳戶領款150萬元，再
    轉帳至忠義開發公司臺灣銀行士林分行帳戶（帳號00000000
    0000號，下稱忠義開發公司系爭帳戶）（見原審卷第65至69
    頁）。
　㈣王俊雄於95年3月3日及同年3月21日自其國泰世華銀行板東分
    行各領款50萬元及22萬元（見原審卷第159頁）。
　㈤曹永吉係忠義開發公司前法定代理人曹鄭瑞珠之配偶（見原
    審卷第173至174、78、80頁）。
　㈥忠義開發公司於93年11月15日向臺灣銀行士林分行融資1,000
    萬元，至94年8月15日尚有175萬元餘額（見原審卷第133頁
    ）。
　㈦忠義開發公司於對帳基準日100年11月4日在系爭帳戶餘額如
    原審卷第137頁所示。
　㈧王俊雄前以原證3.所示嘉義忠孝郵局存證信函（見原審卷第2
    5至26頁）對忠義開發公司主張系爭借款債權，忠義開發公
    司嗣以被證1.之臺北北門郵局存證信函（見原審卷第51頁）
    否認有系爭借款。
　㈨本件如認王俊雄返還借款之請求有理由，同意自108年11月5
    日起計法定遲延利息。
　㈩對臺灣士林地方法院104年度訴字第17號刑事案卷（下稱前案
    ）所附證據資料形式上真正不爭執（所附臺灣士林地方檢察
    署102年度他字第805號卷一及卷二、103年度偵字第507號卷
    ，以下分稱前案士檢他字卷一及卷二、前案士檢偵字卷）。
四、本院之判斷
　　王俊雄主張忠義開發公司於95年3月間向其借款70萬元及150
    萬元各1筆，為忠義開發公司所否認，並以前詞置辯。是本
    件主要爭點厥為：㈠王俊雄於95年3月6日匯款150萬元至忠義
    開發公司系爭帳戶（下稱系爭150萬元匯款），是否係出借
    該款項？王俊雄訴請忠義開發公司返還上開借款150萬元，
    有無理由？㈡王俊雄是否於95年3月間借款70萬元予忠義開發
    公司？其訴請忠義開發公司返還上開借款70萬元，有無理由
    ？茲查：
　㈠王俊雄系爭150萬元匯款，可認定係出借該款項予忠義開發公
    司，王俊雄訴請忠義開發公司返還上開借款150萬元，為有
    理由：
　⒈王俊雄主張其持有如附表編號2.所示忠義開發公司為發票人
    之支票，及其於95年3月6日為系爭150萬元匯款，而該匯款
    之資金來源，則係其於95年2月22日向國泰世華銀行貸款450
    萬元之一部分等情，業據其提出上開支票、國泰世華銀行取
    款憑條、匯款單、帳務類歷史資料交易明細、登錄單、王俊
    雄之國泰世華銀行板東分行帳戶存摺及放款帳務主檔交易明
    細資料等供參（見原審卷第9、65至69、151至159頁、本院
    卷第335至339頁），且有臺灣銀行士林分行110年3月8日士
    林營字第11050000841號函所附系爭帳戶歷史明細查詢資料
    可佐（見本院卷第245、271頁），復為兩造所不爭執（如不
    爭執事項㈠㈡㈢），均堪認屬實。則忠義開發公司辯稱王俊雄
    僅為月薪數萬元之公務員，如何有數百萬元可匯給伊云云，
    與前揭事證（即王俊雄系爭150萬元匯款係其向國泰世華銀
    行貸款而來）不符，自無足取。
　⒉至忠義開發公司辯稱其之前之負責人是曹鄭瑞珠，並非曹永
    吉，曹永吉未經曹鄭瑞珠授權，無權對外舉債云云。經查：
　⑴證人黃楨木於本院證述：是曹永吉叫伊去忠義開發公司上班
    ，該公司所有對外接洽工程、發包工程及發薪水等事均由曹
    永吉一個人做，支票也是曹永吉蓋章簽發，曹鄭瑞珠沒來過
    忠義開發公司，伊從未看過曹鄭瑞珠，忠義開發公司營運均
    是曹永吉一人指揮等語（見本院卷第141至142頁），核與證
    人許文章除於原審所證述：伊曾任職忠義開發公司擔任工地
    主任，當時登記負責人是曹鄭瑞珠，實際負責人為曹永吉，
    曹永吉告訴伊找王俊雄借錢，是公司要用的錢，例如小包、
    工程款、材料款要用的等語（見原審卷第80頁），大致相符
    。則王俊雄主張曹永吉為忠義開發公司之實際負責人並主掌
    公司之營運事務等語，尚非全然無據。
　⑵另據忠義開發公司95年10月前後任會計人員陳鳳英及鄭蘇艷
    虹於前案之陳述，堪認渠等係對曹永吉負責及聽命於曹永吉
    （見前案士檢他字卷一第142至143、167至168頁、前案士檢
    偵字卷第110至111頁）；而曹永吉於前案調查時，亦表明其
    為忠義開發公司實際負責人，並主動提出前揭忠義開發公司
    轉帳傳票、請款單及日曆簿等帳冊資料以供查扣（見前案士
    檢他字卷一第104、63頁）；另大屯橋工程之下包商施清鴻
    、陳雲香、曾奕叡人，於前案亦證述其就該工程係與曹永吉
    接洽等語（見前案士檢他字卷一第137至138頁、卷二第5至6
    、8至9、116頁、一審卷第61頁）。可見，忠義開發公司前
    登記負責人固為曹鄭瑞珠，然曹永吉顯係經曹鄭瑞珠概括授
    權經營該公司之實際負責人無疑。　　
　⒊忠義開發公司雖否認王俊雄係基於借貸之意而匯款系爭150萬
    元予忠義開發公司。惟參前揭臺灣銀行士林分行函文所附忠
    義開發公司系爭帳戶歷史明細查詢資料（見本院卷第271至2
    72頁）：系爭150萬元匯款入系爭帳戶後，同日隨即支出11
    萬1,452元、37萬6,664元及20萬元，同年月9日再支出9,450
    元及38萬5,000元等情，核與前揭忠義開發公司經查扣而尚
    存之帳冊資料其中日曆簿所載支出狀況相符（見前案士檢他
    字卷一第116頁反面），甚至除上開「11萬1,452元」支出之
    支票號碼應係有所誤載（系爭帳戶歷史明細記載0000000，
    日曆簿記載0000000）外，其餘各筆支出所載支票號碼亦完
    全相同。足見，王俊雄系爭150萬元匯款，確係供忠義開發
    公司當時業務所需之用，則王俊雄主張曹永吉代忠義開發公
    司向其借用上開150萬元，並簽發附表編號2. 所示支票交其
    持有以供擔保，應屬實情，堪予採信。
　⒋忠義開發公司固辯稱匯款與簽發支票原因多端，無法證明是
    忠義開發公司向王俊雄借款云云。查忠義開發公司上開經查
    扣帳冊資料中有關系爭150萬元匯款之轉帳傳票及請款單（
    見前案士檢他字卷一第165頁正反面），該請款單除於左側
    「擬定支付」欄中填寫「AC0000000」、「1,500,000」及「
    4/6」等有關附表編號2.所示支票之支票號碼、金額及發票
    日外，下方尚記載「利息後結算」等文字。而忠義開發公司
    當時會計人員陳鳳英於前案調查時則陳述：忠義開發公司與
    王俊雄有資金往來，第1筆150萬元係95年3月6日存入，後來
    該公司以開立支票方式還款，伊則記載在應付票據科目下等
    語（見前案士檢他字卷一第143、164頁、本院卷第223頁）
    。則系爭150萬元匯款，若非忠義開發公司向王俊雄借款，
    又豈會記載還款票據及結算利息等內容。益證系爭150萬元
    匯款確係忠義開發公司向王俊雄借款取得。
　⒌忠義開發公司雖辯稱曹永吉於前案調查時係陳述：從伊填寫
    的請款單來看，忠義開發公司確有此收入，但忠義開發公司
    未向王俊雄借款，這可能是王俊雄有其他收入先放在該公司
    ，過幾天就要伊領出來還他云云（見前案士檢他字卷一第18
    6頁、第165及166頁之反面）。惟該請款單既係曹永吉填寫
    ，其卻對該筆忠義開發公司收受王俊雄款項之原因模糊以對
    ，已見可疑，甚至其就此尚曾陳述：伊想應該是別人用王俊
    雄名義將款項借給伊云云，或於檢察官偵訊時稱：（公司有
    無以票據向王俊雄調借現金？）好像有請曾奕叡去調過現金
    ，就上開款項伊不記得了云云（分見前案士檢他字卷一第11
    8頁、前案士檢偵字卷第144至145頁），前後莫衷一是，且
    上開歷次說詞，均與前揭忠義開發公司系爭帳戶歷史明細查
    詢資料及前案經查扣帳冊資料呈現之客觀事實不符，無足憑
    採，自無從為忠義開發公司有利之認定。　　　
　⒍忠義開發公司復辯稱以其當時資力，實無須向王俊雄借款云
    云。然除忠義開發公司系爭帳戶歷史明細查詢資料及前案經
    查扣之帳冊資料，呈現系爭150萬元匯款係供該公司當時業
    務上所需之客觀事實，業如前揭⒊所述外；另依上開臺灣銀
    行士林分行函所附忠義開發公司存款對帳單資料（見本院卷
    第249頁），可知忠義開發公司固於95年6月30日尚有3張定
    存單，然除此之外，該公司系爭帳戶於95年1至6月間交易頻
    繁，一有入款，於數日內即行支出，甚至尚顯示有多次退票
    紀錄（見本院卷第258、270、277、286、288、289頁），是
    以，忠義開發公司當時縱有上開3張定存單，然其卻發生退
    票一事，未將定存解約以應付該段期間所需週轉資金，可見
    斯時忠義開發公司可供公司隨時支用之資金有限，難謂全無
    向王俊雄借貸款項之可能。則忠義開發公司此部分辯解，亦
    無從為其有利之認定。　　
　⒎忠義開發公司雖又辯稱上開前案查扣之帳冊資料日曆簿就附
    表編號2.所示支票經劃掉，顯示並非借款，否則支票兌現前
    不可能劃掉云云。查上開日曆簿固可見列在該支票發票日95
    年4月6日之附表編號2.所示支票經居中劃一橫線（見前案士
    檢他字卷一第164頁、本院卷第225頁）。然忠義開發公司當
    時會計人員陳鳳英於前案調查時陳述：從日曆簿記載的內容
    來看，後來這筆支票又被劃掉，代表這張支票後來沒有兌現
    等語（見前案士檢他字卷一第143頁）。而陳鳳英係於與本
    件系爭借款紛爭無關之前案，就其任職忠義開發公司期間與
    其業務有關之帳冊資料為說明，無涉上開支票原因關係，未
    見有何虛偽陳述動機，其前揭陳述自屬可採。則上開帳冊資
    料日曆簿中，有關附表編號2.所示支票經居中劃一橫線，自
    非如忠義開發公司前揭所辯。忠義開發公司此部分辯解，仍
    無從為其有利之認定。
　⒏忠義開發公司固尚辯稱若系爭150萬元匯款係借款，何以兩造
    未約定利息云云。查消費借貸契約，僅以當事人一方移轉金
    錢或其他代替物之所有權於他方，而他方以種類、品質及數
    量相同之物返還之約定為要件，原不以有約定利息或其他報
    償為必要，此參民法第474條、第476條及第477條等規定自
    明。是不論兩造就系爭借款有無約定利息，亦無礙消費借貸
    關係之成立及本院前揭判斷。況上開忠義開發公司經查扣帳
    冊資料之請款單下方記載「利息後結算」等文字，業如前述
    ，則忠義開發公司辯稱系爭借款未約定利息一事是否確實可
    採，不無疑義。從而，忠義開發公司以此為辯，否認與王俊
    雄間就系爭150萬元匯款有消費借貸關係云云，難認可採。
    　　
　㈡王俊雄於95年3月間有借款70萬元予忠義開發公司，其訴請忠
    義開發公司返還上開借款70萬元，為有理由：
　⒈查王俊雄主張其持有如附表編號1.所示由被上訴人所簽發之
    支票，及其於95年3月3日、同年月21日各自其國泰世華銀行
    板東分行領款50萬元及22萬元，並將其中現金70萬元交予曹
    永吉，其上開資金來源則係其於95年2月22日向國泰世華銀
    行貸款450萬元之一部分等情，業據其提出上開支票、其國
    泰世華銀行板東分行帳戶存摺及放款帳務主檔交易明細資料
    供參（見原審卷第7、159頁、本院卷第335至339頁），核與
    忠義開發公司經查扣帳冊資料之日曆簿、轉帳傳票及請款單
    記載95年3月21日有王俊雄存入款70萬元（見前案士檢他字
    卷一第134頁、第166頁正反面）、上開臺灣銀行士林分行函
    附系爭帳戶歷史明細查詢資料顯示該帳戶於當日確有70萬元
    存入（見本院卷第245、275頁）相符。堪認王俊雄確於95年
    3月21日將其所貸款資金其中70萬元交予曹永吉，曹永吉並
    於同日將該筆款項存入忠義開發公司系爭帳戶無疑。
　⒉忠義開發公司雖否認王俊雄上開70萬元交予曹永吉係出借該
    款項予忠義開發公司。惟參前揭臺灣銀行士林分行函文所附
    忠義開發公司系爭帳戶歷史明細查詢資料（見本院卷第275
    至276頁）：上開70萬元經曹永吉存入系爭帳戶後，同日隨
    即支出39萬8,407元，同年月22日再支出2萬0,790元及1萬元
    ，同年月24日復支出9,240元及17萬1,675元等情，核與前揭
    忠義開發公司經查扣而尚存之帳冊資料其中日曆簿所載支出
    狀況相符（見前案士檢他字卷一第116頁反面），甚至各筆
    支出所記載之支票號碼，亦完全相同。足見，王俊雄交付予
    曹永吉之上開70萬元款項，確係供忠義開發公司當時業務上
    所需及所用，則王俊雄主張曹永吉代忠義開發公司向其借用
    上開70萬元，並簽發附表編號1. 所示支票交其持有以供擔
    保等情，應俱屬實，堪予採信。
　⒊忠義開發公司就此固亦辯稱簽發支票原因多端，無法證明是
    忠義開發公司向王俊雄借款云云。查忠義開發公司上開經查
    扣帳冊資料中有關上開70萬元款項之轉帳傳票及請款單（見
    前案士檢他字卷一第166頁正反面），該請款單除於左側「
    擬定支付」欄中勾選「票付」，並填寫「AA0000000」及「4
    /10」等有關附表編號1.所示支票之支票號碼及發票日外，
    下方尚記載「連前1,500,000」，並與「700,000」以右大括
    號（即｝）聯立，其右記載「2,200,000」等文字。再參之前
    揭忠義開發公司當時會計人員陳鳳英於前案調查時之陳述（
    見上開㈠之⒋，見前案士檢他字卷一第143頁、第164頁反面、
    本院卷第223頁），自亦足證上開王俊雄交予曹永吉存入系
    爭帳戶之70萬元，核與系爭150萬元匯款目的一致，均係忠
    義開發公司向王俊雄借款取得。
　⒋忠義開發公司雖尚抗辯，證人黃楨木於原審證述：上開70萬
    元借款係供忠義開發公司發薪云云（見原審卷第78至79頁）
    ，與該證人於前案調查時所陳述：曹永吉因為資金需求，分
    2次，總共向「王大」借了220萬元給大屯橋工程用等語（見
    前案士檢他字卷一第130頁），及證人許文章於原審證述：
    忠義開發公司發薪日為每月5號及15號等語（見原審卷第81
    頁）不符，足見證人黃楨木前揭證詞不實云云。惟本院並未
    審酌證人黃楨木之證言，則其證詞縱有疑義，亦與本院前揭
    論斷無關。忠義開發公司此部分抗辯，仍無從為其有利之認
    定。此外，忠義開發公司就此70萬元借款部分，所為同上開
    ㈠之⒉⒌⒍⒎⒏相同抗辯，本院不予採取之理由，亦同上開各段所
    示，茲不贅述。　
五、綜上所述，王俊雄依消費借貸之法律關係，請求忠義開發公
    司給付220萬元，及自108年11月5日起至清償日止按年息5%
    計算之利息，於法有據，應予准許。上開應准許部分，原審
    就其中150萬元本息為王俊雄敗訴之判決，尚有未合，王俊
    雄指摘原判決此部分不當，求為廢棄，為有理由，爰由本院
    改判如主文第2項所示。至上開其餘應准許之部分，原審為
    王俊雄勝訴之判決，並依聲請為准、免假執行之諭知，並無
    不合，忠義開發公司就原判決該部分之上訴，為無理由，應
    予駁回。又本判決所命給付部分，兩造均陳明願供擔保請准
    宣告准免假執行，經核均無不合，爰分別酌定相當擔保金額
    准許之。
六、本件事證已臻明確，兩造其餘之攻擊或防禦方法及所用之證
    據，經本院斟酌後，認為均不足以影響本判決之結果，爰不
    逐一論列，附此敘明。
七、據上論結，本件王俊雄之上訴為有理由，忠義開發公司之上
    訴為無理由。依民事訴訟法第450條、第449條第1項、第78
    條、第463條、第390條第2項、第392條第2項，判決如主文
    。
中　　華　　民　　國　　110 　年　　5 　　月　　25　　日
                  民事第六庭
                        審判長法  官  陶亞琴 
　　　　　　　         　     法  官  楊博欽
　　　　　　　　       　　   法  官  陳賢德
正本係照原本作成。
忠義開發工程股份有限公司如不服本判決，應於收受送達後20日
內向本院提出上訴書狀，其未表明上訴理由者，應於提出上訴後
20日內向本院補提理由書狀（均須按他造當事人之人數附繕本）
上訴時應提出委任律師或具有律師資格之人之委任狀；委任有律
師資格者，另應附具律師資格證書及釋明委任人與受任人有民事
訴訟法第466 條之1第1項但書或第2項所定關係之釋明文書影本
。如委任律師提起上訴者，應一併繳納上訴審裁判費。
中　　華　　民　　國　　110 　年　　5 　　月　　26　　日
                              書記官  張佳樺　　

附表（日期：民國；金額：新臺幣）
編號          發票人    發票日   金額 支票號碼   1. 忠義開發工程股份有限公司 95年4月10日 70萬元 AA0000000   2. 忠義開發工程股份有限公司 95年4月6日 150萬元 AC0000000